臺灣桃園地方法院民事判決
109年度訴字第369號
原      告  賴永鎮  
            賴永餘  
共      同
訴訟代理人  王建偉律師
            陳鄭權律師
上  一  人
複  代理人  詹立言律師
被      告  賴永得  
            賴邱玉居
            賴鍵琮  
            賴琮瑋  
共      同
訴訟代理人  紀亙彥律師
複  代理人  鈕則慧律師
被      告  林啟榮  
特別代理人  劉君豪律師
被      告  林成嶽  
訴訟代理人  黃春香  
上列當事人間請求宣告董事行為無效事件，於民國111年4月11日
辯論終結，本院判決如下：
    主      文
原告之訴駁回。
訴訟費用由原告負擔。
    事實及理由
壹、程序部分：
一、按「對於無訴訟能力人為訴訟行為，因其無法定代理人或其
    法定代理人不能行代理權，恐致久延而受損害者，得聲請受
    訴法院之審判長，選任特別代理人」，民事訴訟法第51條定
    有明文。被告林啟榮於108年3月29日因腦惡性腫瘤於長庚醫
    療財團法人林口長庚紀念醫院接受治療，當時經醫師診斷為
    神智不清無法清楚表達意識，有診斷證明書可參（見本院卷
    二第10頁），並領有身心障礙證明（見本院卷一第380頁）
    ，又經本院函詢桃園市私立同安老人長期照護中心被告林啟
    榮之現況，該中心亦回函表示：「林啟榮先生因腦部開刀後
    記憶及辨識能力退化，很多複雜事務無法理解辨別」等語，
    有桃園市私立同安老人長期照顧中心109年8月10日同安字第
    0000000-0號函可憑（見本院卷一第249頁），顯難認其具有
    訴訟能力，經原告聲請選任特別代理人後，業經本院於111
    年2月25日以本院110年度聲字第231號裁定選任劉君豪律師
    為被告林啟榮本件訴訟之特別代理人，合先敘明。　
二、按「訴狀送達後，原告不得將原訴變更或追加他訴，但請求
    之基礎事實同一者，不在此限」，民事訴訟法第255條第1項
    第2款定有明文。又「不變更訴訟標的，而補充或更正事實
    上或法律上之陳述者，非為訴之變更或追加」，民事訴訟法
    第256條定有明文。經查：
　㈠原告起訴時僅以賴永得、賴邱玉居、賴鍵琮、賴琮瑋、林啟
    榮為被告（見本院卷一第3頁），復於民國109年7月31日具
    狀追加林成嶽為被告（見本院卷一第241至245頁）。核原告
    追加被告之行為，係基於同一臨時董事會決議行為之基礎事
    實而生，依上開規定，應予准許。
　㈡又原告起訴時，訴之聲明原為：「1.宣告被告賴永得、賴邱
    玉居、賴鍵琮、賴琮瑋、林啟榮於106年9月27日董事臨時會
    決議之行為無效。2.宣告被告賴永得於107年11月29日向本
    院聲請107年度法字第15號之行為無效。3.宣告被告賴永得
    於108年1月9日向本院聲請法人變更登記刪除監事賴永餘之
    行為無效。」（見本院卷一第3頁），嗣於109年7月31日變
    更其訴之聲明第一項為：「宣告被告賴永得、賴邱玉居、賴
    鍵琮、賴琮瑋、林啟榮、林成嶽於106年9月27日董事臨時會
    決議行為無效。」（見本院卷一第243頁），核原告上開所
    為之變更，並非變更其訴訟標的，而僅係更正事實上之陳述
    ，依上開規定，自應准許。
三、本件被告林成嶽經合法通知，未於最後言詞辯論期日到場，
    核無民事訴訟法第386條所列各款事由，爰依原告之聲請，
    由其一造辯論而為判決。
貳、實體部分：
一、原告主張：
　㈠原告賴永鎮、賴永餘分別為財團法人臺灣省桃園縣中壢玉尊
    宮（下稱玉尊宮）之第二屆董事、監事，被告賴永得為常務
    董事，而第二屆董事長為訴外人賴阿完，惟賴阿完於105年4
    月24日死亡，嗣經本院以106年度聲字第52號選任被告賴永
    得為玉尊宮之臨時董事長，而後被告賴永得於108年1月向本
    院聲請延長擔任臨時董事長，並經本院以108年度聲字第6號
    准予延長。
　㈡依玉尊宮之原始捐助組織章程（下稱系爭章程）第22條之規
    定，董事會開會時非有過半數之出席不得開會。而玉尊宮之
    第2屆董事雖有11人，惟其中訴外人賴阿完、陳梓梅、林陳
    阿綢均已死亡，且董事會亦未開會決議遞補董事空缺，則剩
    餘之董事僅8人。於106年9月間，身為董事之原告賴永鎮及
    訴外人巫勝銀均未收到董事會開會通知，身為董事之被告林
    成嶽從未參與開會，則扣除上開3名董事後，僅剩5名董事參
    與董事會開會，顯違反系爭章程第22條之規定，自不得召開
    會議議決事項。被告明知董事會實際上無法開會且未經開會
    ，竟於106年9月27日持偽造之董事會開會紀錄及董事會出席
    紀錄向本院聲請變更章程，而變更後之章程完全刪除監事、
    監事會之相關規定，已經對玉尊宮之組織為重大變更，非僅
    為未盡事宜之修正，更違背系爭章程第13條規定賦予信徒大
    會之權利，亦未符合系爭章程第25條之規定而否決信徒大會
    選任監事之權利，剝奪信徒投票選出監事之權利及機會，致
    玉尊宮完全沒有監督機制之重大弊端，卻經本院以107年法
    字第15號裁定（下稱系爭裁定）准予變更，復於108年1月9
    日向本院聲請法人變更登記刪除監事賴永餘。爰依民法第64
    條之規定，提起本件訴訟等語。並聲明：如上開變更後之聲
    明。
二、被告則以：
　㈠被告賴永得、賴邱玉居、賴鍵琮、賴琮瑋：
　1.被告賴永得、賴邱玉居、賴鍵琮、賴琮瑋、林啟榮、林成嶽
    確有於106年9月27日參與玉尊宮之臨時董事會（下稱系爭董
    事會），且係於被告林成嶽之家中舉行，而出席之董事亦已
    達半數以上，自符合系爭章程第22條之規定，屬有效之會議
    ，且系爭臨時董事會所做成之決議即變更玉尊宮之捐助組織
    章程，亦經出席董事過半數之同意，是被告等人所為之董事
    行為並未無效。況依教育部72年4月25日台72中14957號函釋
    意旨及系爭章程可知，賴阿完、陳梓梅、林陳阿綢既已於任
    期內死亡，則玉尊宮之董事僅餘8人，而系爭章程既未就董
    事缺額有任何補選之規定，自應由總名額中扣除之，亦即僅
    需5名董事即屬過半，又被告林啟榮於舉辦系爭臨時董事會
    時尚非無行為能力人，而系爭臨時董事會之與會董事有被告
    賴永得、賴邱玉居、賴鍵琮、賴琮瑋、林啟榮、林成嶽，共
    6人，顯見系爭臨時董事會之舉行符合系爭章程第22條之規
    定。
　2.再者，系爭裁定既已確定，除再審推翻系爭裁定之效力外，
    法院應不得違反系爭裁定而為相反之認定。況經系爭裁定後
    ，玉尊宮即無監事，且聲請變更登記系爭裁定者係玉尊宮而
    非被告賴永得，是被告賴永得於本件應屬當事人不適格等語
    資為抗辯。並聲明：原告之訴駁回。
　㈡被告林成嶽：同意原告之請求，因未參與系爭臨時董事會等
    語。　
　㈢被告林啟榮：依卷內資料，被告林啟榮於104年7月26日與106
    年9月27日之簽名，以肉眼觀之，應非屬相同等語。　
三、兩造不爭執事項：
　㈠原告賴永鎮、賴永餘分別為玉尊宮第二屆董事、監事（見本
    院卷一第108頁）。
　㈡於106年時，玉尊宮第二屆董事尚有原告賴永鎮、巫勝銀、被
    告賴永得、林啟榮、賴琮瑋、林成嶽、賴鍵琮、賴邱玉居等
    人生存（見本院卷一第188頁）。
　㈢被告賴永得於107年11月29日、108年1月9日為玉尊宮之臨時
    董事長（見本院卷一第343頁）。
四、本院得心證之理由：
　㈠106年9月27日所召開之系爭董事會符合組織章程第22條有關
    定足數及表決權數之規定。
　1.依玉尊宮捐助組織章程第22條之規定：「本財團董事會開會
    時，非有過半數之出席不得開會，其決議以出席董事過半數
    之同意為之，但可否同數時，由主席決定之」。而在捐助章
    程所定董事人數為固定人數，而非由一定範圍人數組成之情
    形，其全體董事人數自應依「章程所定董事會之固定人數」
    計算。例如，捐助章程所定董事人數應為7人，決議時即應
    以7人之數額計算全體董事人數，有法務部109年9月9日法律
    字第10903513120號函可參（見本院卷第335至336頁）。
　2.經查，玉尊宮之系爭章程最早乃於第9條規定董事名額定為
    「11名」，有原始章程可參（見本院卷一第268頁），而於1
    05年10月15日信徒大會時，雖決議通過將董事會名額改為「
    7名」，並經本院以105年度法字第30號裁定准予變更，有該
    裁定可參（見本院卷一第293至295頁），惟當時玉尊宮原已
    選任之11名董事，除了其中3位已死亡外，尚有8位董事，為
    兩造所不爭執，其人數已高於前述章程變更後所規定之董事
    人數，足認上開章程變更所規定之7名董事，應是針對改選
    後之董事人數為規範，而玉尊宮於106年9月27日系爭董事會
    召開時，既尚未改選董事，則其章程規定之董事人數仍應已
    原始章程所規定之11名董事為準，從而，應以「11名」董事
    作為106年9月27日系爭董事會時「全體董事人數」之計算。
　3.而於106年9月27日系爭董事會乃是在林成嶽之家中召開，且
    當時已有被告賴永得、賴邱玉居、賴鍵琮、賴琮瑋、林啟榮
    、林成嶽等共6位董事出席等情，業據證人賴雅如於桃園地
    檢署108年度他字第42號偽造文書案件中證稱：106年9月27
    日確實有召開董事會，當時由我擔任紀錄，參與該董事會之
    人有賴永得、賴邱玉居、賴鍵琮、賴琮瑋、林啟榮、林成嶽
    等6人，均可清楚表達自己的意思，會選在林成嶽家中舉辦
    ，是因為他年紀是最大的，但他意識也沒有問題，還有拍照
    存證等語明確（見桃園地檢署108年度他字第42號卷第49頁
    及其反面）；且參以系爭董事會之開會簽到簿確有經上述六
    位董事簽名，有該簽到簿可憑（見本院卷一第131頁）；又
    觀諸被告所提出之董事會照片（見本院卷一第139頁），拍
    攝日期為106年9月27日，而照片中之人有由左至右依序為賴
    邱玉居、林啟榮、賴鍵琮、賴琮瑋、賴永得及林成嶽等情，
    為兩造所不爭執（見本院卷一第189頁）；足認系爭董事會
    確有6名董事出席，已超過全體11名董事人數之一半，可徵
    系爭董事會確有過半數以上董事之出席。　
　4.被告林成嶽雖稱：其未參與系爭董事會云云，且其曾於108
    年2月25日簽立聲明書表示：「1.本人先前有交付印章一枚
    給賴永得，今終止該枚印章授權並且請求律師代為發函要求
    賴永得交還印章。2.本人另外聲明本人並未參加106年9月27
    日臨時董事會，也不知道開會決議內容為何」（見本院卷一
    第173頁），又有於當日向訴外人陳馨海陳稱：不曾去106年
    9月27日臨時董事會，賴永得曾經幫其刻過1個印章等語，有
    錄音譯文可佐（見本院卷一第367頁）；然被告林成嶽所稱
    沒有去參加系爭董事會之說詞，與前述董事會照片有出現林
    成嶽之客觀事證不符，亦與證人賴雅如之證述有違，自非可
    採；且系爭董事會之簽到簿上僅有林成嶽之簽名，並無蓋印
    ，故無論原告賴永得是否有為被告林成嶽刻印章、是否有保
    管被告林成嶽之印章，均與林成嶽是否有出席系爭董事會無
    關；故尚難僅已上開聲明書及錄音譯文，即推翻被告林成嶽
    有出席系爭董事會之事實。
　5.又被告林啟榮雖於108年間腦部動手術後，有神智不清、辨
    識能力退化之情形，然系爭董事會是在106年9月27日所召開
    ，卷內並無事證足認被告林啟榮於當時辨識能力不足之情況
    ，自應認被告林啟榮於當時仍為有行為能力之人。至被告林
    啟榮於106年9月27日之簽名，與其於104年7月26日臨時信徒
    大會簽到簿上之簽名，外觀雖有所不同，有上述2份簽到簿
    可參(見本院卷一第131頁、第281頁），然人之筆跡在不同
    時間、環境等條件下，本即有可能有所差異，而被告林啟榮
    並未否認該簽名之真正，卷內又無其他事證足認該簽名並非
    林啟榮所簽，再考量林啟榮確有出現在系爭董事會之照片當
    中，應認林啟榮確有出席系爭董事會無訛。
　6.綜上，系爭董事會業經全體董事人數過半數之出席，並經出
    席董事全數通過，有會議記錄可參（見本院卷一第133頁）
    ，堪認已符合系爭章程第22條有關定足數及表決權數之規定
    。　
　㈡106年9月27日系爭董事會所為之變更章程決議，屬董事會之
    權限，故屬有效。　
　1.經查，系爭章程最早乃於第25條規定：「本財團捐助組織章
    程如有未盡事宜，經信徒大會之決議得修改之，但對修改條
    文應經主管官署之許可，及經法人登記後始生效力」（見本
    院卷一第270頁），而於104年7月26日召開之臨時信徒大會
    中，業已決議將該條文修改為：「本財團捐助組織章程如有
    未盡事宜，經董事會之決議得修改之，但對修改條文應經主
    管官署之許可，及經法人登記後始生效力」，該次修改之章
    程並經本院以104年度法字第33號裁定准予變更，有臨時信
    徒大會會議紀錄、簽到簿及上開裁定可參（見本院卷一第27
    1至291頁），是依修正後之章程規定，董事會即有修改章程
    之權限。從而，系爭董事會於106年9月27日決議修改組織章
    程，核屬行使董事會權限之行為，故為有效。
　2.原告雖主張系爭董事會決議刪除監事、監事會相關之規定，
    已對玉尊宮之組織為重大變更，非僅為「未盡事宜」之修正
    而已，且已剝奪信徒投票選出監事之權利及機會云云。然查
    ：
　⑴於系爭章程修正前，信徒大會為唯一可對章程進行修改之機
    關，而從修正前之章程中有關信徒大會修改章程權限之用語
    ，為「如有未盡事宜，經信徒大會之決議得修改之」等語，
    可知所謂「未盡事宜」之記載，並非是在就修改內容對財團
    法人造成影響之程度做限定，蓋若將「未盡事宜」解釋為對
    財團法人影響程度不大之事項，則就對財團法人影響重大之
    事項，即欠缺有權修改之機關，對於財團法人之正常運作將
    有阻礙，故解釋上應認該條文所載「未盡事宜」之詞並無就
    修改章程之範圍設限之意思，故只要是在符合法律規定之範
    圍內，均為信徒大會得以修改之事項。而系爭章程於104年7
    月26日經過信徒大會決議修正後，董事會成為唯一有權限修
    改章程之機關，而其有關修改章程權限之用語亦為「如有未
    盡事宜，經信徒大會之決議得修改之」，則就董事會得修改
    章程之範圍認定，自應與章程修改前之信徒大會做同一解釋
    ，故只要是符合法律規定之範圍內，均為董事會得以修改之
    事項。從而，原告以系爭董事會決議刪除章程有關監事、監
    事會之規定非僅為「未盡事宜」之修正為由，主張系爭董事
    會決議無效，並非可採。
　⑵又參以民法第61條規定：「財團設立時，應登記之事項如左
    ：六、董事之姓名及住所。設有監察人者，其姓名及住所」
    ，以及財團法人法第39條所規定：「民間捐助之財團法人得
    置監察人」，可知法律並未規定民間捐助財團法人一定要設
    計監察人，是否設立得由財團法人自行決定。是系爭董事會
    決議雖刪除章程中有關監事、監事會相關之規定，然此僅是
    該財團法人之選擇，與法律之規定並無相違之處，是亦難以
    此認定系爭董事會之決議無效。
　3.綜上，系爭董事會決議變更章程將監事、監事會之相關規定
    刪除，乃在行使董事會之職權，於法並無不合，而屬有效之
    決議。
五、綜上所述，系爭董事會決議之作成符合系爭章程第22條之規
    定，且為董事會職權之行使，故被告等人做成系爭董事會決
    議，以及被告賴永得依決議之結果聲請法院作成相關裁定之
    行為，均屬有效，從而，原告依民法第64條之規定，請求㈠
    宣告被告賴永得、賴邱玉居、賴鍵琮、賴琮瑋、林啟榮、林
    成嶽於106年9月27日董事臨時會決議行為無效、㈡宣告被告
    賴永得於107年11月29日向本院聲請107年度法字第15號之行
    為無效、㈢宣告被告賴永得於108年1月9日向本院聲請法人變
    更登記刪除監事賴永餘之行為無效，均無理由，均應予駁回
    。
六、本件事證已臻明確，兩造其餘攻擊防禦方法及舉證，核與判
    決結果不生影響，爰不一一論述，併此敘明。
七、訴訟費用負擔之依據：民事訴訟法第78條。　
中　　華　　民　　國　　111 　年　　4 　　月　　25　　日
                  民事第三庭    法　官　許容慈
正本係照原本作成。
如對本判決上訴，須於判決送達後二十日內向本院提出上訴狀。
如委任律師提起上訴者，應一併繳納上訴審裁判費。
中　　華　　民　　國　　111 　年　　4 　　月　　26　　日
                                書記官  邱佑儒